ACORDAO-COMPLETO-2481698

ACÓRDÃO 1895/2022 ATA 32/2022 - PLENÁRIO

VISTOS, relatados e discutidos estes autos de recurso de revisão interposto por Mamoud Amed Filho contra o Acórdão 6641/2018-TCU-Primeira Câmara, mantido pelos Acórdãos 10.121/2018, 7.560/2019 e 13.709/2019, todos  da 1ª Câmara;
ACORDAM os Ministros do Tribunal de Contas da União, reunidos em Sessão do Plenário, diante das razões apresentadas pelo Relator, em: 
9.1. não conhecer do recurso de revisão;
9.2. dar ciência desta deliberação ao recorrente e demais interessados.

Recurso de revisão contra acórdão que julgou irregulares as contas do recorrente, condenando-o em débito, em razão da inexecução parcial do objeto de convênio celebrado para apoiar a implantação de aterro sanitário no município.

Município de Itacoatiara - AM.

3. Interessados/Responsáveis/Recorrentes:
3.1. Responsável: Mamoud Amed Filho (XXX.358.172-XX).
3.2. Recorrente: Mamoud Amed Filho (XXX.358.172-XX).

13.1. Ministros presentes: Bruno Dantas (na Presidência), Walton Alencar Rodrigues (Relator), Benjamin Zymler, Augusto Nardes, Aroldo Cedraz, Vital do Rêgo, Jorge Oliveira e Antonio Anastasia.
13.2. Ministro-Substituto convocado: Augusto Sherman Cavalcanti.
13.3. Ministros-Substitutos presentes: Marcos Bemquerer Costa, André Luís de Carvalho e Weder de Oliveira.

Mamoud Amed Filho

WALTON ALENCAR RODRIGUES

Ministro-Substituto Marcos Bemquerer Costa.

Adoto, como relatório, a instrução constante da peça 121, que contou com a anuência do dirigente da subunidade (peça 122) e do Ministério Público (peça 123) .
"INTRODUÇÃO
1.	Trata-se de recurso de revisão interposto por Mamoud Amed Filho (peça 104) , contra o Acórdão 6641/2018-TCU-Primeira Câmara (peça 47) , relatado pelo Ministro Marcos Bemquerer, com o seguinte teor: 
9.1. com fundamento nos arts. 1º, inciso I, 16, inciso III, alínea c, 19, caput, e 23, inciso III, da Lei n. 8.443/1992, julgar irregulares as contas do Sr. Mamoud Amud Filho, condenando-o ao pagamento da quantia de R$ 42.313,78 (quarenta e dois mil, trezentos e treze reais e setenta e oito centavos) , atualizada monetariamente e acrescida dos juros de mora, calculados a partir de 26/02/2002 até a data da efetiva quitação, nos termos da legislação em vigor, fixando-lhe o prazo de 15 (quinze) dias, a contar do recebimento da notificação, para que comprove, perante o Tribunal (art. 214, inciso III, alínea a, do Regimento Interno/TCU) , o recolhimento da dívida ao Tesouro Nacional; 
9.2. autorizar, caso requerido, nos termos do art. 26 da Lei 8.443/1992, o parcelamento da dívida em até 36 (trinta e seis) parcelas mensais e sucessivas, sobre as quais incidirão os correspondentes acréscimos legais (débito: atualização monetária e juros de mora) , esclarecendo ao responsável que a falta de pagamento de qualquer parcela importará no vencimento antecipado do saldo devedor (art. 217, § 2º, inciso II, do RI/TCU) , sem prejuízo das demais medidas legais; 
9.3. autorizar, desde logo, a cobrança judicial da dívida a que se refere o subitem 9.1 desta deliberação, caso não atendida a notificação, nos termos do art. 28, inciso II, da Lei 8.443/1992; 
9.4. remeter cópia deste Acórdão à Procuradoria da República no Estado do Amazonas, com fundamento no art. 16, § 3º, da Lei 8.443/1992 c/c o § 7º do art. 209 do RI/TCU.  
HISTÓRICO
2.	Trata-se de Tomada de Contas Especial instaurada pelo Ministério do Meio Ambiente -MMA, em nome do Sr. Mamoud Amed Filho, ex-Prefeito nas gestões de 2001- 2004, 2005-2008, 2013-2016, em razão da inexecução parcial do objeto do Convênio 2001CV000060- SQA, celebrado entre aquele órgão ministerial e o Município de Itacoatiara/AM, para apoiar a implantação de aterro sanitário naquela municipalidade (peça 4, p. 187-203) . 
2.1.	O referido Convênio teve vigência inicial de 31/12/2001 a 28/02/2002, posteriormente prorrogada até 30/04/2003, por meio de três termos aditivos (peça 5, p. 14-16; peça 7, p. 73-81; peça 8, p. 3-11) .
2.2.	Para implementação do objeto pactuado, o ajuste fixou a quantia de R$ 880.000,00 dos quais R$ 800.000,00 couberam à União e o restante de R$ 80.000,00, ao Município de Itacoatiara/AM, a título de contrapartida. 
2.3.	Os recursos foram repassados, por meio da ordem bancária 2002OB000026, de 21/2/2002, no valor total de R$ 800.000,00 (peça 5, p. 28-30; peça 32, p. 25) e depositados na conta bancária em 26/2/2002 (peça 9, p. 62) .
2.4.	Em essência, restou configurada nos autos a não comprovação da boa e regular aplicação dos recursos no objeto pactuado na avença, tendo em vista que observou-se que o dreno central do aterro foi realizado com capacidade de volume de drenagem inferior ao inicialmente estipulado, que não foram executados os drenos laterais e que somente houve a construção de uma única caixa de passagem, quando havia previsão de dez no plano de trabalho, conforme consta do acórdão condenatório (peça 48, p.2, itens 20-25) . 
2.5.	Diante disso, os autos foram apreciados por meio do Acórdão 6641/2018-TCU-Primeira Câmara (peça 47) , que julgou irregulares as contas do responsável e lhe aplicou débito de R$ 42.313,78. 
2.6.	Em face da decisão original, foram opostos embargos de declaração (peça 55) , os quais foram conhecidos, porém, no mérito, desprovidos pelo Acórdão 10121/2018-TCU-Primeira Câmara (peça 56) , corrigindo, ainda, o acórdão condenatório por inexatidão material. 
2.7.	Prontamente, o responsável interpôs recurso de reconsideração (peça 64) contra o acórdão original, que foi conhecido, porém, no mérito, desprovido pelo Acórdão 7560/2019-TCU-Primeira Câmara (peça 76) . 
2.8.	Com o objetivo de suprir alegadas omissões e contradições constantes desse último acórdão, o Sr. Mamoud Amed Filho opôs embargos de declaração (peça 88) , os quais foram conhecidos, porém, no mérito, rejeitados pelo Acórdão 13709/2019-TCU-Primeira Câmara (peça 90) . 
2.9. 	Não satisfeito com o julgado, o responsável opôs recurso de revisão (peça 104) , ora em análise.
ADMISSIBILIDADE
3.	O exame preliminar de admissibilidade propôs o não conhecimento do recurso por não atendimento dos requisitos específicos de admissibilidade (peça 105) , proposta que foi ratificada pelo MP/TCU (peça 109) . De forma diversa, o Ministro-Relator concluiu pelo conhecimento do recurso de revisão interposto por Mamoud Amed Filho, com efeito devolutivo, fundamentado no art. 288 do regimento Interno (peça 110) .
MÉRITO
4.	Delimitação
4.1.	Constitui objeto do recurso (peça 104) verificar as seguintes questões:
	a) se é aplicável o instituto da prescrição a esta TCE;
	b) se é possível atestar a regularidade das contas.
5.	Da prescrição 
5.1. 	Por dever de ofício, analisa-se a possibilidade da ocorrência da prescrição do débito, considerando que a matéria foi objeto de repercussão geral admitida pelo Supremo Tribunal Federal no Recurso Extraordinário 636.886 (tema 899) .
	Análise 
5.2.	No caso em exame, este Tribunal de Contas reconheceu que houve a prescrição da pretensão punitiva seguindo os critérios fixados no Acórdão 1441/2016-TCU-Plenário. Por isso mesmo, não foi aplicada sanção ao responsável. Quanto à imputação de débito, para recomposição do prejuízo causado ao erário, a decisão adotou a premissa de que a ação de ressarcimento é imprescritível, por expressa previsão do art. 37, § 5º, da Constituição Federal.
5.3.	Ocorre, contudo, que a matéria foi objeto de repercussão geral admitida pelo Supremo Tribunal Federal no Recurso Extraordinário 636.886 (tema 899) . O citado RE teve seu julgamento finalizado, embora ainda esteja pendente a publicação do acórdão paradigma. A decisão do julgamento foi publicada em 20/4/2020, enunciando-se a tese de que "é prescritível a pretensão de ressarcimento ao erário fundada em decisão de Tribunal de Contas". 
5.4.	Diante deste novo cenário, o tema da prescrição passa a ser analisado novamente, levando-se em conta o recente pronunciamento do STF, com o fim de verificar a aplicação, à hipótese dos autos, do novo entendimento firmado sobre o sentido e alcance do art. 37, § 5º, da Constituição.
5.5.	Na presente análise será examinado se as conclusões do RE 636.886, acerca da prescrição da pretensão executória, serão também aplicáveis à pretensão reparatória (ou condenatória) .
5.6.	Os significativos impactos do julgamento do RE 636.886 foram objeto de análise pela Serur. Por economia processual, juntou-se a estes autos  (peça 120) cópia do pronunciamento da unidade emitido no TC Processo 003.889/2016-5, com as diretrizes gerais da análise; texto para Discussão 1/2021-Serur, com análise das decisões do STF sobre a prescrição do ressarcimento, adotadas após o julgamento do RE 636.886 (tema 899 da repercussão geral) , além da manifestação originária da secretaria, sobre as repercussões do RE 636.886 (exame de recurso interposto no TC Processo 027.624/2018-8) . A partir de tais manifestações foram fundamentadas as premissas que serão consideradas no presente exame.  
5.7.	No exame da prescrição, a Serur tem se manifestado com base nas seguintes premissas, que serão utilizadas no presente exame: 
	a)  ao julgar o RE 636.886, o STF conferiu nova interpretação ao art. 37, § 5º, da Constituição Federal, fixando a tese de que "é prescritível a pretensão de ressarcimento ao erário fundada em decisão de Tribunal de Contas";
	b)  as pretensões punitiva e de ressarcimento devem observar o mesmo regime na atividade de controle externo, dado o objetivo comum da prescrição, de fixar prazo para o Tribunal de Contas agir, para caracterizar o ilícito, identificar seu autor, dimensionar as consequências da conduta e impor as consequências legais, independentemente de tais consequências terem natureza punitiva ou ressarcitória;
	c)  até que sobrevenha norma específica, entende-se que a prescrição das pretensões punitiva e de ressarcimento, no processo de controle externo, deve observar o regime Lei 9.873/1999, na linha dos recentes pronunciamentos do STF a respeito. Assim, sem prejuízo de se realizar o exame da prescrição também segundo o prazo decenal previsto no Código Civil, acolhido pelo TCU (Acórdão 1441/2016-TCU-Plenário) , o critério adotado, na formulação da proposta de encaminhamento, será o da Lei 9.873/1999.  
5.8.	Ao utilizar o regime prescricional segundo os critérios do Acórdão 1441/2016-TCU-Plenário, constata-se que a prescrição se opera no caso em comento. Isso porque, pela aplicação deste acórdão, em linhas gerais, a prescrição subordina-se ao prazo geral de dez anos (Código Civil, art. 205) , contado a partir da data da ocorrência do fato e interrompido pelo ato que ordenar a citação, a audiência ou a oitiva da parte. 
5.9.	Entre outras razões que justificaram a adoção desse critério destaca-se a de que o citado dispositivo constitui uma cláusula geral a ser empregada sempre que a pretensão for prescritível, mas a lei não estabelecer um prazo específico, como na hipótese.
5.10.	Para análise, tem-se como termo inicial da prescrição o dia seguinte ao fim do prazo para a prestação de contas, que ocorreu em 30/6/2003.  A pretensão reparatória e punitiva, então, somente estaria prescrita em 22/6/2013. Não houve, porém, a interrupção desse prazo, pois o despacho que autorizou a citação somente ocorreu em 2/3/2016 (peça 35) , o que invalida a aplicação da decisão emanada em Sessão de 11/7/2018 (peça 47) .
5.11.	Destaque-se que no caso de sob análise, as datas de crédito dos recursos transferidos ou a data das despesas glosadas são termos adequados para a incidência de encargos legais (art. 9º da IN-TCU 71/2012) , mas não para início da prescrição. Para esta finalidade considera-se, no regime do Código Civil, o dia seguinte ao fim do prazo para a prestação de contas (art. 4º, § 1º, I, da citada IN) , já que, enquanto não exaurido esse prazo, não se pode falar em inércia da Administração-credora (Código Civil, art. 199, II; Acórdão 1470/2020-TCU-Segunda Câmara, relatados pelos Ministros Ana Arraes e Marcos Bemquerer, respectivamente) .
5.12.	Considerando a premissa de que as pretensões punitiva e de ressarcimento se submetem ao mesmo regime, conclui-se que estariam prescritas tanto a possibilidade de aplicação de multa, quanto a de condenação ao ressarcimento, caso fossem adotados, para ambos os fins, os parâmetros definidos no Acórdão 1441/2016-TCU-Plenário.
5.13.	No mais, sob o prisma das premissas fixadas na Lei 9.873/1999 ao caso em exame, observa-se que não se operou a prescrição quinquenal. Isso porque, ao considerar como termo inicial da prescrição o dia seguinte ao fim do prazo para a prestação de contas, que ocorreu em 30/6/2003, deve-se considerar os fatos interruptivos da prescrição segundo a égide do citado normativo.  
5.14.	Assim sendo, no presente caso, considerando o referido termo inicial, a pretensão reparatória ou punitiva somente estaria prescrita em 30/6/2008. Mas tal prazo fora interrompido pelas seguintes circunstâncias:
a) por atos inequívocos que importaram na apuração do fato: 
a.1) em 10/11/2004, pela emissão do Parecer 164/2004- SQA/PGT/GAU, (peça 17, p. 104-111) ;
em 5/7/2007, pela manifestação do Ministério do Meio Ambiente (peça 18, p. 19-21) quanto às ocorrências detectadas na Fiscalização CGU 684/2005;
a.2) em 2/7/2009, pela emissão do Parecer Técnico 76/2009 (peça 21, p. 122-140 e peça 22, p. 1-3) , que concluiu pelo não atingimento dos objetivos do convênio e pela impossibilidade de emissão de licença de operação) ; 
 a.3) em 1/4/2011, pela emissão do Parecer Técnico 44/2011 - DAU/SRHU (peça 22, p. 71-85 e peça 23, p.3- 16) , que concluiu pelo não atingimento do objetivo do convênio e consequentemente pela inexistência de condições para aprovação das contas; 
a.4) em 16/10/2014, pela instauração da tomada de Contas Especial (peça 32, p.3-11) ;
b) em 29/3/2016, pela citação do responsável (peças 37 e 41) ;   
c) em 11/7/2018, pela decisão condenatória recorrível, na sessão em que foi proferido o acórdão condenatório (peça 47) .
5.15.	Registre-se que, independentemente da existência de outras causas interruptivas não elencadas acima, cujo levantamento não se fez necessário, observa-se, pelos eventos indicados, que em nenhum momento transcorreu prazo suficiente para se operar a prescrição, considerando-se o prazo geral de cinco anos, tomando-se por referência a Lei 9.873/1999, tida pelo STF como norma regente da prescrição da pretensão punitiva pelo TCU. 
5.16.	Ainda sobre o tema, passa-se a analisar a prescrição intercorrente, que nos termos do art. 1º, § 1º, da Lei 9.873/1999, passa a operar se o processo ficar paralisado por mais de três anos, aguardando "julgamento ou despacho". 
5.17.	Note-se que há uma correlação entre essa hipótese e as causas de interrupção da prescrição do art. 2º. Com efeito, uma vez interrompida a prescrição por alguma das hipóteses do art. 2º, o processo não pode ficar inativo, sem qualquer inovação processual relevante, por mais de três anos.
5.18	Trata-se de prazo específico, não se aplicando nem o prazo geral de cinco anos nem o prazo especial, da lei penal (§ 2º) . A finalidade da prescrição intercorrente, com seu prazo próprio, é a de assegurar a eficiência e celeridade nas apurações administrativas. Seria contrário a essa finalidade a paralisação injustificada do processo por período maior que o triênio estabelecido para a hipótese.
5.19.	Especificamente quanto a esta TCE, as causas de interrupção elencadas acima permitem evidenciar que o processo teve andamento regular, não operando, portanto, a prescrição intercorrente. 
5.20.	Partindo-se da premissa de que a pretensão reparatória segue as mesmas balizas, enquanto não houver norma específica a respeito, a demonstração de que não se operou a prescrição punitiva impõe, como consequência, a conclusão de que também é viável a condenação ao ressarcimento do prejuízo apurado nos autos.
5.21.	Por todo o exposto, constata-se que não se operam as pretensões punitiva e de ressarcimento ao considerarmos os fundamentos da Lei 9.873/1999. Registre-se, não obstante, que não será feita qualquer proposta em relação a aplicação de eventual multa em respeito ao princípio do non reformatio in pejus.
6.	Da alegada regularidade das contas 
6.1. 	O recorrente clama pela regularidade das contas tendo em vista os seguintes fundamentos (peça 104) :
	a) inexiste comprovação de irregularidades, uma vez que os recursos federais foram aplicados corretamente (p. 4-5) ; 
	b) houve alteração da vigência e do plano de trabalho inicialmente aprovados, em decorrência de adequações necessárias à execução do projeto, tendo em vista que a prefeitura solicitou autorização do Ministério do Meio Ambiente para alterar o local da construção do aterro (p. 4-5) ;
	c) houve a aprovação da prestação de contas do convênio pelo órgão concedente (p. 5, 10) ; 
	d) a obra foi construída conforme o plano de trabalho (p. 6) ; 
	e) mesmo sendo prefeito municipal na época não possuía, na prática, mínima ingerência ou participação na referida obra, tendo na época secretário de obra, engenheiro civil da prefeitura, dentre outros profissionais (p. 6) ;
	f) houve constatação errônea do não atingimentos dos objetivos do convênio em razão do lapso temporal compreendido entre a época da obra, 2002, e as visitações in loco, 2009 e 2011 (p. 6, 9) ; 
	g) não cabe a responsabilização pela má gestão do aterro, visto que a partir de 2009 a prefeitura era gerida por novo prefeito (p. 9-10) ; 
	h) não há no termo do convênio a previsão de construção de dez caixas de passagem. Pelas especificações técnicas do projeto "Resíduos Sólidos e Saneamento Ambiental", estava prevista a implantação de apenas uma caixa de passagem destinada ao chorume, sendo devidamente construída na época (p. 10) . 
	Análise 
6.2.	À vista dos argumentos expostos a seguir, não merecem acolhida as alegações arguidas pelo recorrente. Cabe destacar que os argumentos apresentados estão desacompanhados de qualquer documento. 
6.3.	O responsável buscou reexaminar matéria fática e jurídica já apreciada nos autos. No entanto, tal procedimento somente seria possível no âmbito de análise de recurso ordinário, qual seja, recurso de reconsideração, modalidade recursal já utilizada nos presentes autos (peça 64) (artigo 33 da Lei 8.443/92) . Nesse sentido, importa destacar que o recorrente reitera, em grande medida, argumentos já apresentados e analisados no citado recurso de reconsideração (peça 77, p. 1, itens 8-12) . Tais argumentos foram apreciados nos termos do Acórdão 7560/2019-TCU-Primeira Câmara (peça 76) , que negou provimento ao pleito. 
6.4.	Inicialmente, vale recordar que o débito imputado ao recorrente foi parcial e teve origem nos seguintes fatos: a) o dreno central do aterro foi realizado com capacidade de volume de drenagem inferior ao inicialmente estipulado (R$ 27.624,25) ; b) inexecução dos drenos laterais (R$ 12.439,53) ; e c) somente houve a construção de uma única caixa de passagem, quando havia previsão de dez no plano de trabalho (9 x R$ 250,00 = R$ 2.250,00) . Os valores em parênteses correspondem ao custo desses itens previsto na planilha anexada ao plano de trabalho (peça 4, p. 51) , de modo que o dano ao erário equivale à soma deles.
6.5.	As alterações do projeto, por si sós, não fundamentaram o débito. A condenação decorreu do fato de se ter pagado um determinado item da planilha orçamentária e o serviço correspondente não ter sido executado ou realizado em menor quantidade ou com características inferiores àquelas previstas nas especificações técnicas. 
6.6.	Não merece prosperar a alegação de que não há no termo do convênio a previsão de construção de dez caixas de passagem. Conforme consta no cronograma de execução (peça 40, p. 39) , foi prevista a construção de dez caixas de passagens, conforme item 2.11. No mais, tal tema fora abordado no voto fundamentador do acórdão ora guerreado (peça 48, p. 3) :
24. Acerca do item de caixas de passagem, na vistoria in loco do MMA foi constatada a construção de somente uma caixa, quando a previsão era de dez caixas (peça 23, p. 5) . Assim, considerando o custo unitário de R$ 250,00 e a quantidade total de caixas de passagem, o valor do débito correspondente é de R$ R$ 2.250,00 (peça 4, p. 51) .
6.7.	A citada aprovação da prestação de contas pelo Parecer 164/2004- SQA/PGT/GAU, de 10/11/2004 (peça 17, p. 104-111) , não vincula esta Corte de Contas. De acordo com suas atribuições constitucionais, este Tribunal não está obrigado a seguir eventual entendimento de outros órgãos da Administração Pública, permitindo concluir de forma diferente, porém, fundamentada. Como manifestado no Acórdão 2105/2009-TCU-Primeira Câmara, "O TCU possui atribuição constitucional para realizar de forma autônoma e independente a apreciação da regularidade das contas dos gestores de bens e direitos da União".
6.8.	Ainda sobre o tema, vale recordar que a Controladoria Geral da União, por meio da Fiscalização 684/2005 (peça 18, p. 8-15) , detectou irregularidades na execução do convênio e a Procuradoria da República no Amazonas abriu a representação para apurá-las (peça 18, p. 17- 18) . 
6.9.	Quanto à tentativa de transferência de responsabilidade para o prefeito sucessor, tal tema fora devidamente analisado no relatório fundamentador do acórdão ora recorrido. Por oportuno, transcreve-se elucidativo trecho (peça 49, p. 2-3) :
12. Consta ainda do relatório do tomador de contas especial - Relatório TCE 21/2014 (peça 32, p.3-11) que, no decorrer da execução do convênio, o Sr. Antônio Peixoto de Oliveira foi prefeito da municipalidade (gestão 2009 a 2012) . Entretanto, durante o seu mandato, o referido senhor atendeu as demandas documentais e demais diligências do Ministério do Meio Ambiente, pactuou o Termo de Ajustamento de Conduta 050/2011, junto ao Ipaam - Instituto de Proteção Ambiental do Amazonas visando ao encerramento do 'lixão' e adotou as medidas legais necessárias ao resguardo ao patrimônio público, conforme preceitua a Súmula TCU/ 230, entrando com ação de improbidade administrativa contra o Sr. Mamoud Amed Filho. 
12.1. Assim, a conclusão foi no sentido de isentar de responsabilidade o Sr. Antônio Peixoto de Oliveira quanto às irregularidades apontadas no convênio.
6.10.	Sobre a alteração do local do aterro, registre-se que foi afastada a responsabilidade do Sr. Mamoud Amed Filho sobre o comprometimento do local destinado ao aterro em decorrência da destinação inadequada de resíduos, conforme registrado no voto fundamentador do acórdão ora vergastado (peça 48, p. 2) .
6.11.	Por elucidativo, transcreve-se minuciosa análise empreendida no relatório fundamentador do acórdão ora recorrido, a seguir transcrito (peça 49, p. 6-7) :
23.2. Quanto à irregularidade de que o local destinado ao aterro estaria totalmente comprometido pela destinação inadequada dos resíduos e de que haveria a impossibilidade de emissão de licença ambiental para a operação do aterro, observa-se nos autos o seguinte: 
a) no Parecer Financeiro 59/2011 é afirmado que a prefeitura deixou que o aterro sanitário fosse transformado em um 'lixão' (peça 23, p. 55) . 
b) no Parecer Técnico 76/2009 é afirmado que 'nas condições em que se encontra a área não é possível a emissão da licença ambiental para a operação do aterro' (peça 22, p. 3) . 
23.2.1. Entende-se que não é possível imputar essas irregularidades ao Sr. Mamoud Amed Filho. Ao afirmar que a prefeitura deixou que o aterro sanitário fosse transformado em um 'lixão', o MMA reconhece a construção do aterro sanitário. Efetivamente, a construção do aterro sanitário foi oficialmente reconhecida pelo MMA com a aprovação das contas. Dessa forma, a irregularidade consistiria na utilização posterior do aterro sanitário, não na sua construção. Como a vistoria no aterro sanitário foi realizada apenas em 2009, quando o Sr. Mamoud Amed Filho não era mais prefeito de Itacoatiara, não há evidências nos autos de que a irregularidade na utilização do aterro sanitário tenha sido cometida pelo responsável.
6.12.	Também não merece guarida a requisitada transferência de responsabilidade para o engenheiro responsável. Ora, não se pode olvidar que foi o  Sr. Mamoud Amed Filho, quem assinou o convênio, os termos aditivos, o plano de trabalho, os relatórios de acompanhamento técnico, o termo de intenção, as solicitações de prorrogação de prazo do convênio, etc. (peça 40, p. 31, 33, 35, 37, 40, 166, 209, 222, 259-260) .
6.13. 	Por fim, nunca é demais lembrar que cabe ao gestor o ônus da prova quanto à regular aplicação dos valores que lhe foram confiados para consecução do objeto pactuado. Tal comprovação é decorrente de expresso dispositivo constitucional contido no art. 70, parágrafo único, da Constituição Federal, bem assim do disposto no art. 93 do Decreto-lei 200/1967 c/c o art. 66 do Decreto 93.872/1986. Nesse sentido é o teor dos seguintes julgados deste Tribunal: Acórdão 153/2007-TCU-Plenário, 1.293/2008-2ª Câmara e 132/2006-1ª Câmara. 
6.14.	Era esperado de um gestor médio uma atuação zelosa com programas de políticas públicas. É razoável afirmar que era possível ao responsável ter consciência das irregularidades encontradas e que era exigível conduta diversa daquela que adotou, consideradas as circunstâncias que o cercava. Recorde-se que o responsável não comprovou a construção de parte das drenagens e das caixas de passagem.
6.15.	Os fatos apurados nos autos indicam a ocorrência de prejuízo ao erário, oriundo da não comprovação da execução total do objeto conveniado, em desacordo com o Termo de Convênio assinado.
CONCLUSÃO
7.	Em face das análises anteriores, conclui-se que:
a) não se operam as pretensões punitiva e de ressarcimento ao considerarmos os fundamentos da Lei 9.873/1999. Registre-se, não obstante, que não será feita qualquer proposta em relação a aplicação de eventual multa em respeito ao princípio do non reformatio in pejus;
b) era esperado de um gestor médio uma atuação zelosa com programas de políticas públicas. É razoável afirmar que era possível ao responsável ter consciência das irregularidades encontradas e que era exigível conduta diversa daquela que adotou, consideradas as circunstâncias que o cercava. Recorde-se que o responsável não comprovou a construção de parte das drenagens e das caixas de passagem;
c) os fatos apurados nos autos indicam a ocorrência de prejuízo ao erário, oriundo da não comprovação da execução total do objeto conveniado, em desacordo com o Termo de Convênio assinado.
7.1.	Com base nessas conclusões, entende-se que o acórdão recorrido é regular e válido e, no mérito, à míngua de novos elementos aptos a modificar os fundamentos daquele julgado, há que ser negado provimento ao presente recurso.
PROPOSTA DE ENCAMINHAMENTO
8.	Diante do exposto, com fundamento no artigo 32, inciso III, e 35 da Lei 8.443/1992, submetem-se os autos à consideração superior, propondo-se:
a)	conhecer do recurso e, no mérito, negar-lhe provimento; 
b)	comunicar ao recorrente e aos demais interessados, a deliberação que vier a ser proferida por esta Corte".

Adrimar Freitas de Siqueira (8243/OAB-AM), Patricia Gomes de Abreu (4.447/OAB-AM) e outros, representando Mamoud Amed Filho.

Procurador Marinus Eduardo De Vries Marsico.

RECURSO DE REVISÃO. RECURSO DE FUNDAMENTAÇÃO VINCULADA. NÃO PREENCHIMENTO DOS REQUISITOS ESPECÍFICOS. NÃO CONHECIMENTO.

TOMADA DE CONTAS ESPECIAL (TCE)

Secretaria de Recursos (Serur); Secretaria de Controle Externo de Tomada de Contas Especial (SecexTCE).

Tratam os autos de recurso de revisão interposto por Mamoud Amed Filho em face do Acórdão 6.641/2018, mantido pelos Acórdãos 10.121/2018, 7.560/2019 e 13.709/2019, todos  da 1ª Câmara.
Irresignado, o responsável interpõe recurso de revisão, com fundamento no inciso II do art. 35 da Lei 8.443/1992, sustentando, em síntese, que:
não existe comprovação de irregularidades, uma vez que os recursos federais foram aplicados corretamente;
houve aprovação da Prestação de Contas do convênio pelo órgão concedente;
a obra foi construída conforme o plano de trabalho;
houve verificação errônea do não atingimentos dos objetivos do convênio em razão do lapso temporal compreendido entre a época da obra, 2002, e as visitações in loco, 2009 e 2011 (p. 6, 9) ;
não cabe a responsabilização pela má gestão do aterro, visto que a partir de 2009 a prefeitura era gerida por novo prefeito; e
não há, no termo do convênio, previsão de construção de 10 caixas de passagem.
Verifico, neste momento, que o recorrente se limitou a invocar hipótese legal compatível com o recurso de revisão, sem, contudo, satisfazê-la materialmente, uma vez que não buscou provar falsidade nem a insuficiência documental.
O recurso de revisão, porém, é um recurso de fundamentação vinculada que, além de exigir o atendimento dos pressupostos de admissibilidade comuns a todos os recursos, requer também o atendimento de um dos requisitos específicos indicados nos incisos do art. 35 da Lei 8.443/92: erro de cálculo; falsidade ou insuficiência de documentos em que se tenha fundamentado o acórdão recorrido; ou superveniência de documentos novos com eficácia sobre a prova produzida.
Neste caso, o recorrente reitera, em grande medida, argumentos já apresentados e analisados no recurso de reconsideração, buscando o reexame de matéria fática e jurídica já apreciada nos autos, sem lograr demonstrar efetivamente em que consiste a alegada falsidade ou insuficiência dos documentos que supostamente fundamentaram a decisão combatida.
Retifico, portanto, o anterior despacho de admissibilidade e não conheço do recurso de revisão.
Ante o exposto, voto por que o Tribunal adote o Acórdão que ora submeto à apreciação deste Colegiado.
TCU, Sala das Sessões, em 17 de agosto de 2022.
WALTON ALENCAR RODRIGUES 
Relator